【裁判字號】    88,自,1051
【裁判日期】    890711
【裁判案由】    業務過失致死
【裁判全文】
臺灣臺北地方法院刑事判決                        八十八年度自字第一○五一號
    自  訴  人  戊○○
    代  理  人  黃安然律師
    被      告  甲○○
                乙○○
    右二人共同
    選任辯護人  古清華
右列被告因業務過失致死案件，經自訴人提起自訴及臺灣臺北地方法院檢察署就同一
事實移送併辦（八十八年度偵字第一四一○三號），本院判決如左：
    主  文
甲○○、乙○○均無罪。
    理  由
一、自訴意旨略以：自訴人戊○○為死者陳淑治之父，民國（下同）八十七年十一月
    十六日，陳淑治因咳嗽，經人介紹至台安醫院就醫，掛被告甲○○醫師之門診，
    是日自訴人詢問被告甲○○醫師患者陳淑治是否需住院診療，被告甲○○答稱：
    「他只是咳嗽，不必住院，病情沒有那麼嚴重‧‧‧看幾次門診就會痊癒」等語
    。自訴人相信其言祇得偕陳淑治回去，次日陳淑治再去上班；迨八十年十一月十
    八日陳淑治病情未癒，自訴人再偕陳淑治至台安醫院掛被告甲○○門診並住院，
    自訴人詢問住院醫師被告吳慶林關於陳淑治之病情，被告吳慶林醫師告以：「患
    者陳淑治僅是咳嗽，痰積著喉嚨，現已用管子在通，將痊癒」。自訴人及陳淑治
    於八十七年十七日及八十七年十一月十八日二日，均未見被告甲○○醫師至病房
    巡診。至八十七年十一月十九日晚間七時三十分，陳淑治病死台安醫院。經臺灣
    臺北地方法院檢察署相驗完畢，相驗屍體證明書在死亡原因為「罹患胃癌，併廣
    泛轉移，其轉移至肺部的部分，合併肺動脈腫瘤栓塞，導致心肺衰竭死亡。」被
    告甲○○、吳慶林對於死者病因未詳診療，致未告知死者陳淑治有患癌情狀，死
    者縱係患胃癌，若妥治療，亦不可能八十七年十一月十六日就醫，八十七年十一
    月十八日入院，旋於八十七年十一月十九日晚間死亡。被告二人對死者診斷病情
    錯誤，故其用藥診療必亦錯誤，導致死者住院一日旋告死亡，因認被告二人共同
    涉犯刑法第二百七十六條第二項之業務過失致死罪嫌云云。
二、按犯罪事實應依證據認定之，無證據不得推定其犯罪事實；不能證明被告犯罪者
    ，應諭知無罪之判決，刑事訴訟法第一百五十四條、第三百零一條第一項定有明
    文。次按事實之認定，應憑證據，如未能發現相當證據，或證據不足以證明，自
    不能以推測或擬制之方法以為裁判基礎；又認定不利被告之事實，須依積極證據
    ，苟積極證據不足為不利於被告事實之認定時，即應為有利於被告之認定，更不
    必有何有利之證據，最高法院三十年上字第八一六號、四十年臺上字第八六號判
    例著述甚明。末按，刑法之過失犯，以行為人對於結果之發生，應注意並能注意
    為成立要件，苟行為人縱加注意，仍不能防止其結果之發生，即非其所能注意，
    自難以過失論（最高法院七十七年度臺上自第一一一○號裁決意旨參照）。且自
    學理上而言，所謂「過失」責任之有無，端視行為人是否違反其應注意之義務，
    結果之發生得否預見，行為人倘盡最大程度之注意義務，結果之發生是否即得避
    免，以資判斷，如行為人已盡最大能力避免結果之發生，其結果縱使不免發生，
    仍不得將之非難於該行為人，此乃刑法採行意思責任主義、規範責任理論之當然
    結論。
三、本件自訴人認被告二人涉犯業務過失致死罪嫌，除其個人片面指訴外，無非係以
    陳淑治自台安醫院門診至死亡，不過三、四日，認被告甲○○、乙○○，顯對陳
    淑治之病情誤診誤判、用藥錯誤，造成陳淑治僅住院一日即宣告死亡，為其主要
    論據。
四、訊據被告甲○○、乙○○固不否認死者陳淑治於八十七年十一月十六日至台安醫
    院門診時，由被告甲○○看診，八十七年十一月十八日回院複診時，仍由被告甲
    ○○負責門診，隨即安排病患陳淑治住院，住院過程由被告乙○○接手診療，詎
    陳淑治旋於八十七年十一月十九日下午七時三十分宣告不治之事實，惟均堅詞否
    認診療過程有何業務上之過失，被告甲○○辯稱：八十七年十一月十六日，陳淑
    治因咳嗽二、三月不癒而至台安醫院求診，經伊詳細診視詢問後，發現陳淑治身
    體不適已有半年之久，且經遍訪多位醫師均未有明確結果，當日經伊調閱陳淑治
    前於八十七年十一月十一日在台安醫院由另位醫師拍攝之Ｘ光片，發覺陳淑治胸
    部有多發性栗狀病炤，故當場要求陳淑治住院，遭其本人拒絕後，伊轉而安排陳
    淑治進行檢查，並囑咐二日後回院複診，八十七年十一月十八日陳淑治回診時，
    經伊診視檢查結果排除罹患肺結核之可能性，因此高度懷疑陳淑治患有肺部癌症
    之可能，是以再度強烈要求病患立即住院，以便進一步之檢查，伊絕未曾向病患
    本人、自訴人或其家人告稱「他只是咳嗽，不必住院，病情沒有那麼嚴重‧‧‧
    看幾次門診就會痊癒」一語，伊已盡一名醫師於當時情狀下所能提出之最佳建議
    與檢查，並無延誤醫療等語。被告乙○○辯稱：病患陳淑治於八十七年十一月十
    八日住院後，即由伊進行診視，並當場安排多項與癌症有關之血液檢驗與斷層掃
    瞄，因見病患呼吸急促，乃給予適當之氧氣治療，病患住院當日即判斷極似肺動
    脈栓塞，並依照現今之醫療常規，立即施予與肺動脈栓塞有關之凝血檢驗及治療
    ，且伊已不下數次建議將病患轉至醫學中心進行進一步檢查，孰料在八十七年十
    一月十九日下午，經聯繫載送病患至長庚醫學中心之救護車抵達台安醫院前，陳
    淑治卻突然發生心肺衰竭，雖經由在伊與多位護理人員搶救，陳淑治仍於八十七
    年十一月十九日下午七時三十分宣告不治，在陳淑治住院之一日期間，伊為病患
    所進行之檢查、治療及用藥均屬正確，未有任何延誤或疏失等語。
五、經查：
（一）自訴人指稱被告甲○○、乙○○將陳淑治之病情誤診為病情不嚴重之咳嗽，聲
      稱以管子清痰後即可痊癒，並表示其子丁○○、媳婦丙○○亦均親聞一節，雖
      據其指訴在卷，然與自訴人及死者均屬至親之丁○○、丙○○於本院調查時，
      則僅證述：「（問：何醫師有無說病人是感冒？）十八日我陪我姊姊陳淑治去
      看醫師的，我們問和醫師他的狀況如何，我們也主動要求住院」、「我們當時
      有問陳淑治嚴不嚴重，他只有表示要住院觀察」、「十八日我也有去，看診時
      我也有進去，當日和醫師說不是肺結核，她說檢查不出什麼原因但看他樣子很
      虛弱，也問到是否要住院，我問病人，病人也同意，何醫師說住院醫師不是他
      」等語（見本院十八年十二月十六日訊問筆錄），全未提及被告甲○○或乙○
      ○向渠等表示陳淑治僅是不嚴重之咳嗽且將痊癒一節。依證據法則言之，自訴
      人之指訴本係以令被告受不利判決為主要目的，自不得僅以其片面之陳述，遽
      為不利被告之認定。加以經臺灣臺北地方法院檢察官將陳淑治於仁愛醫院及台
      安醫院接受診療過程（八十七年十一月十六日、同年月十八日、同年月十九日
      ）之病歷資料，送行政院衛生署醫事審議委員會鑑定，經醫事審議委員會解讀
      其陳淑治在台安醫院所接受之診治及被告甲○○、乙○○之醫療措施，明確指
      出：「陳淑治，女性，四十四歲，於八十七年十一月十一日至台安醫院內科門
      診，主訴咳嗽及一個多月內體重減輕十公斤，遂即安排胸部Ｘ光及甲狀腺功能
      檢查。第二次門診時間為十一月十六日由內科醫師甲○○診治，除了上訴主訴
      外，另有夜間盜汗之病史，同時胸部Ｘ光發現細小結節異常，病人接受結核菌
      素皮膚試驗及痰液結核菌檢查。十一月十八日回何醫師門診檢查，其結核菌皮
      膚試驗為陰性，而以疑似肺癌收入院給醫師乙○○診治。當日十時三十分入院
      ，經依師乙○○診斷為疑似肺血管栓塞及腹部腫瘤，由於病患呼吸喘（約３２
      ～４２次／分），入院後病人接受動脈血氧氣體分析，結果顯示重度低血氧及
      代謝性酸血症，心電圖顯示出右心負荷增加及衰竭的典型特徵Ｓ１Ｑ３Ｔ３與
      ＲＶｓｔｒａｉｎ等。同時，在懷疑有癌症存在之情形下，病人接受血液癌症
      標記檢驗（ＣＥＡ，ＡＦＰ），結果ＣＥＡ為４３２˙５（正常時＜５），Ａ
      ＦＰ為８２˙６（正常時＜２０ｎｇ／ｍｌ），在高度懷疑肺血管栓塞的情形
      下，病患接受氧氣呼吸及抗凝血劑治療」等語，及法醫出具之解剖鑑定報告內
      記載：「檢查初步發現肺部有細小結節病變，於是在十一月十八日以疑肺結核
      、慢性支氣管炎、及疑肺癌的情況下注院。接下去仍喘，檢查認為很可能是肺
      栓塞，給抗凝劑治療」等語。衡情倘真如自訴人所指被告甲○○於門診時答覆
      自訴人以：「他只是咳嗽，不必住院，病情沒有那麼嚴重」，且「看幾次門診
      就會痊癒」云云，何須安排陳淑治接受皮膚試驗及痰液結核菌檢查，並於回診
      時以「疑似肺癌」將陳淑治收入院轉由被告乙○○診治？又自訴人稱被告吳慶
      林告以：「患者陳淑治僅是咳嗽，痰積著喉嚨，現已用管子在通，將痊癒」云
      云一節，更顯與事實有違，蓋以倘真誤診病情為「僅是咳嗽」、「喉嚨積痰」
      ，當祇針對咳嗽及抽痰進行治療即足，焉須大費周章進行一連串心電圖檢查、
      血液癌症標記檢驗，並使用與治療肺血管栓塞有關之「抗凝血劑」？參以被告
      乙○○於陳淑治死亡證明書內記載其死因為：「甲、急性呼吸衰竭、疑肺栓塞
      。乙、疑腹部腫瘤」，適足徵自訴人所指被告甲○○、乙○○將陳淑治病情誤
      診為咳嗽云云一節，與事實有間，自訴人此部分指訴，誠難信採。
（二）再者，陳淑治死亡之確定死因為分化不良性胃線癌併廣泛淋巴轉移，合併肺動
      脈腫瘤栓塞，導致心肺循環衰竭死亡，固有臺灣臺北地方法院檢察署相驗屍體
      證明書一紙足憑。然經報請臺灣臺北地方法院檢察署檢察官率同法醫進行屍體
      解剖詳為鑑定後，更發現死者罹患胃癌（體積不大，必須做內視鏡及切片檢查
      才能證實），併嚴重淋巴轉移，其轉移至肝、胰、淋巴腺部分還不會有特殊症
      狀，但會造成體重減輕。其轉移至肺臟部分造成喘氣及種瘤栓塞，最後因心肺
      循環衰竭死亡，亦有卷附法務部法醫研究所（87）法醫所醫鑑字第一二○二號
      鑑定書一件（見偵查卷第四十九頁至第五十七頁）可稽。參以被告乙○○就陳
      淑治入院後之診療，是否有應查出病因而未及時查出之疏失一節，已經臺灣臺
      北地方法院檢察署檢察官檢具相關病歷資料送請行政院衛生署醫事審議委員會
      進行專門之醫學鑑定，經行政院衛生署醫事審議委員會鑑定後，以編號八八一
      一七號鑑定書認定：「一、本案經法醫解剖化驗結果，確定為分化不良性胃線
      癌併廣泛淋巴轉移，合併肺動脈腫瘤栓塞，導致心肺循環衰竭死亡。又病患為
      胃癌末期，預後本不佳，同時癌症病人經常會產生凝血機能異常，而形成栓塞
      並進一步造成肺血管栓塞。另肺血管栓塞亦會導致急性心肺功能異常、重度缺
      氧及休克而致死亡，其病情之變化，是可以非常快速的。二、由於病患入院後
      的診療，即鎖定肺動脈血栓型栓塞及腹部腫瘤栓塞而進行檢查與治療，其臨床
      判斷是正確的。雖未直接針對胃癌及腫瘤栓塞進行治療，但在這麼短的時間內
      ，在尚未確定癌症前，尤其是肺動脈腫瘤栓塞下，是不可能針對胃癌進行治療
      。三、本案病患在台安醫院於十一月十一日及十一月十六日二次門診，即診斷
      為疑似肺癌而入院，病患入院後，由醫師乙○○的檢查即做出臨床診斷為肺血
      管栓塞及腹部腫瘤，其醫療過程中，並無疏失及延誤之處」等語在卷足參。被
      告二人前開辯稱其等於陳淑治門診及入院中之診療及判斷即無過失一節，尚非
      無稽。
（三）遑論經法醫解剖後發現陳淑治所罹患之胃癌其「體積不大，必須做內視鏡及切
      片檢查才能證實」，足見被告甲○○、乙○○於與病患陳淑治接觸之有限時間
      內，得以確定陳淑治「疑似胃癌」，而進行「肺動脈腫瘤栓塞及腹部腫瘤」檢
      查、治療，非僅正確且屬不易，參以法務部法醫中心出具之法醫解剖報告亦肯
      認「醫師的醫療措施看不出有不當之處」，而鑑定認陳淑治屬於「自然死」。
      揆上，被告甲○○、乙○○二人就診療過程之處置，就現今醫學所能克服範圍
      內，既無誤判、延誤診療時機之情事，造成陳淑治死亡結果之肺血管栓塞復有
      致病患急性心肺功能異常、重度缺氧及休克，而導致快速死亡，及短時間內無
      能確定癌症類型，針對胃癌進行治療之情事，自難認被告二人對於陳淑治迅即
      因心肺循環衰竭死亡，有何結果避免可能性。此外，復查無其他積極之證據足
      以證明被告等確有自訴人所指之醫療過失犯行，揆諸前開說明，不能證明被告
      二人犯罪，自均應諭知無罪之判決。
六、臺灣臺北地方法院檢察署移送併辦（八十八年度偵字第一四一○三號）部分，查
    與本件自訴人提起自訴之業務過失致死部分，係屬同一事實，本院自得併予審理
    ，併此敘明。
據上論斷，應依刑事訴訟法第三百四十三條、第三百零一條第一項，判決如主文。
中    華    民    國      八十九      年      七      月      十一      日
                                      臺灣臺北地方法院刑事第六庭
                                          法  官  吳  秋  宏
右正本證明與原本無異。
如不服本判決，應於判決送達後十日內，向本院提出上訴狀。
                                          書記官  施  婉  慧
中      華      民      國      八十九      年    七    月  十四    日


司法院資訊處製作；財團法人民間司法改革基金會備份。
